【裁判字號】    99,上,207
【裁判日期】    990519
【裁判案由】    清償借款
【裁判全文】
臺灣高等法院民事判決                   99年度上字第207號
上  訴  人  乙○○
訴訟代理人  黃金亮律師
被上訴人    甲○○（原名李文農）
訴訟代理人  周慧貞律師
上列當事人間請求清償借款事件，上訴人對於中華民國98年12月
25日臺灣宜蘭地方法院98年度訴字第366號第一審判決提起上訴
，本院於99年5月5日言詞辯論終結，判決如下：
    主  文
上訴駁回。
第二審訴訟費用由上訴人負擔。
    事實及理由
一、上訴人主張：被上訴人於民國83年間在台北蘆洲經營公司，
    因資金不足向伊借款新台幣（下同）200萬元。伊以農地向
    漁會抵押貸款後，交付現金200萬元予被上訴人，並與被上
    訴人約定由被上訴人代繳漁會貸款利息。惟因被上訴人表示
    有小孩須扶養，伊為幫忙被上訴人，故未與被上訴人約定清
    償日期。交款後2、3天被上訴人並簽立借據乙紙為憑。爰依
    消費借貸之法律關係請求被上訴人清償系爭借款200萬元及
    自86年12月20日起至清償日止按週年利率5%計算之利息。
    原審判決被上訴人應給付上訴人1萬9178元，並駁回上訴人
    其餘請求。上訴人就其敗訴部分不服提起上訴，其上訴聲明
    ：(1)原判決不利於上訴人部分廢棄。(2)被上訴人應再給付上
    訴人200萬元及自93年10月1日起至98年9月30日止按年息5%
    計算之利息。(3)願供擔保請准宣告假執行。
二、被上訴人則以：伊並未自上訴人處取得借款200萬元，亦否
    認有代繳付漁會利息之行為。上訴人固提出借據為憑，惟其
    聲稱借據在交款後2、3天所書立，但依上訴人提呈漁會資料
    ，可知上訴人於83年6月18日即已向漁會貸得款項，同日並
    已提領，然系爭借據卻係83年7月20日始書立，兩者差距達
    月餘，顯與上訴人主張於交款後2、3天乙節不符。再者，上
    訴人主張其漁會帳戶於83年7月20日匯入16萬5000元係伊為
    繳付借款利息所為，然上訴人既謂系爭借據係伊收受借款後
    2、3天所書立，則當時伊借款至多不過3天，何以需繳付整
    月應付利息？是上訴人所提書證顯與其陳述相互扞格而無足
    採信。至上訴人所提活期存款明細分類帳款卡影本，其200
    萬元撥款係上訴人自行領取，無從證明款項確有交付伊，且
    各月匯款並未載明匯入款項帳號，亦難證明為伊所匯。上訴
    人主張顯無實證。退步言，上訴人自承系爭借款未明訂清償
    日期，縱以系爭借據所載日期83年7月20日為基準，依民法
    第478條規定，上訴人自83年7月20日起即可請求返還借款，
    然上訴人遲至98年9月28日始聲請核發支付命令，其借款返
    還請求權亦已罹於消滅時效，伊自得拒絕給付等語資為抗辯
    。答辯聲明：(1)上訴駁回。(2)如受不利判決願供擔保請准宣
    告免為假執行。
三、按請求權，因十五年間不行使而消滅。消滅時效，自請求權
    可行使時起算。民法第125條本文、第128條前段定有明文。
    而債權未定清償期者，債權人得隨時請求清償，為民法第
    315條所明定，是此項請求權自債權成立時即可行使，依民
    法第128條規定，其消滅時效應自債權成立時起算（最高法
    院28年上字第1760號判例參照）。查上訴人於原審及本院迭
    次自認系爭借款未約定清償日期（見原審卷第16、30頁、本
    院卷第16頁），而依系爭借款書立日期83年7月20日起算，
    迄至上訴人於98年9月28日聲請核發支付命令，顯逾15年，
    被上訴人抗辯本件請求權已罹於時效，於法有據。
四、上訴人雖主張伊於借貸成立後，未為任何催告請求，迨至98
    年9月28日始聲請核發支付命令，應認伊於斯時始依民法第
    478條規定催告返還，本件消滅時效應自此時起算云云。按
    民法第478條固規定借用人應於約定期限內，返還與借用物
    種類、品質、數量相同之物，未定返還期限者，借用人得隨
    時返還，貸與人亦得定一個月以上之相當期限，催告返還，
    惟此所指「貸與人亦得定一個月以上之相當期限，催告返還
    」係給予借用人一個月之恩惠期間，亦即借用人於該期間屆
    滿後，始負遲延責任。是以該條規定與消滅時效應自何時起
    算並無必然關聯，僅為債務人應負遲延責任之起點，而非計
    算消滅時效期間之起點，最高法院96年度台上字第1432號裁
    判見解亦同，可資參照。況依民法第478條規定，未定期限
    之消費借貸，貸與人係得隨時請求返還，僅是須定一個月以
    上之催告期限，苟認自催告期滿後始得起算消滅時效，不啻
    將時效之開始繫於債權人之主觀意願，如其不催告，時效將
    永不進行，迨至千百年後，其繼承人猶得催告請求，顯與時
    效制度之設計有違。另參酌使用借貸未定期限，亦不能依借
    貸之目的，而定其期限者，貸與人無庸終止契約，即得依民
    法第470條第2項規定隨時請求返還借用物，其請求權之消滅
    時效，應自借貸契約成立時開始進行，最高法院89年度台上
    字第193號裁判即同此見解，可見貸與人於使用借貸契約存
    續期間即得隨時請求返還借用物，不以契約終止為前提。而
    於消費借貸情形，貸與人亦得隨時請求返還借用物，則其消
    滅時效之起算，自不應為相左之解釋。再者，民法第478條
    法文係規定「未定返還期限者，借用人得隨時返還，貸與人
    亦得定一個月以上之相當期限，催告返還。」，由此可見該
    條所訂一個月以上期限之規定係為保護借用人，以便借用人
    得有合理期間籌措返還借用物，故借用人於催告期滿後始負
    遲延責任。若執此推論貸與人請求權之消滅時效自催告期滿
    後始開始進行，將任由貸與人片面決定時效之起算，而變相
    使時效期間為無止盡之延長，反使借用人遭受更大之不利益
    ，顯與民法第478條之立法本意相悖。是上訴人主張本件時
    效應自被上訴人受催告時起算，尚無可採。
五、上訴人另主張本件時效應自被上訴人最後支付利息日期即86
    年11月28日起算云云。然系爭借貸並未約定清償日期，業如
    前述，上訴人復未舉證證明兩造曾有86年11月28日後始得請
    求返還本金之合意，其徒以被上訴人支付利息至86年11月28
    日而主張該日為時效起算點，顯乏所憑，尚無可採。
六、綜上，被上訴人抗辯本件請求已罹於時效，堪予採信。從而
    ，上訴人依消費借貸法律關係請求被上訴人給付上訴人200
    萬元及自93年10月1日起至98年9月30日止按年息5%計算之利
    息，洵屬無據，不應准許。其假執行之聲請亦失所附麗，應
    併予駁回。原審就前開部分為上訴人敗訴之判決，及駁回其
    假執行之聲請，並無違誤。上訴意旨指摘原判決不當，求予
    廢棄改判，為無理由，應予駁回。
七、據上論結，本件上訴為無理由，依民事訴訟法第449條第1項
    、第78條，判決如主文。
中    華    民    國    99    年    5     月    19    日
                    民事第一庭
                        審判長法  官  張耀彩
                              法  官  林金吾
                              法  官  盧彥如
正本係照原本作成。
如不服本判決，應於收受送達後20日內向本院提出上訴書狀，其
未表明上訴理由者，應於提出上訴後20日內向本院補提理由書狀
（均須按他造當事人之人數附繕本）上訴時應提出委任律師或具
有律師資格之人之委任狀；委任有律師資格者，另應附具律師資
格證書及釋明委任人與受任人有民事訴訟法第466條之1第1項但
書或第2項（詳附註）所定關係之釋明文書影本。
中    華    民    國    99    年    5     月    20    日
                              書記官  鄭兆璋
附註：
民事訴訟法第466條之1（第1項、第2項）：
對於第二審判決上訴，上訴人應委任律師為訴訟代理人。但上訴
人或其他法定代理人具有律師資格者，不在此限。
上訴人之配偶、三親等內之血親、二親等內之姻親，或上訴人為
法人、中央或地方機關時，其所屬專任人員具有律師資格並經法
院認為適當者，亦得為第三審訴訟代理人。

司法院資訊處製作；財團法人民間司法改革基金會備份。
